【裁判字號】    89,上訴,2203
【裁判日期】    890524
【裁判案由】    毒品危害防制條例
【裁判全文】
臺灣高等法院刑事判決                          八十九年度上訴字第二二三號
    上  訴  人
    即  被  告  乙○○
    指定辯護人  本院公設辯護人
右上訴人因違反毒品危害防制條例等案件，不服臺灣士林地方法院八十九年度訴緝字
第二○號，中華民國八十九年五月二十四日第一審判決（起訴案號：臺灣士林地方法
院檢察署八十六年度偵字第二七二四號、第三五○三號）提起上訴，本院判決如左：
    主  文
上訴駁回。
    事  實
一、乙○○曾於民國（下同）八十年間因違反麻醉藥品管理條例案件，經臺灣臺北地
    方法院判處有期徒刑肆月，於八十一年三月十九日易科罰金執行完畢。又於八十
    二年間因偽造文書、違反麻醉藥品管理條例、煙毒等案件，分別經臺灣士林地方
    法院、臺灣臺北地方法院判處有期徒刑壹年伍月拾玖日、陸月、年肆月，經定
    應執行刑為有期徒刑肆年，而於八十四年八月二十八日假釋出監，須至八十六年
    七月七日方假釋縮刑期滿執行完畢（以上均不構成累犯）。
二、乙○○明知海洛因係肅清煙毒條例毒品（該例所定毒品未分級），不得非法販賣
    、持有，竟不知悔改，復於假釋期間又基於非法販賣毒品營利之概括之犯意，先
    於不詳時間、地點向不詳之人販入第一級毒品海洛因，復自八十五年十二月間某
    日起至八十六年二月二十五日止，連續三次於甲○○以（○二）0000000
    號電話呼叫時，回電與甲○○聯絡販賣海洛因，並談妥數量與價格後，於約定之
    時間，至臺北市○○路不詳地點等處所，將海洛因交付予甲○○，並收取新臺幣
    （以下同）五千元、七千元、五千元等之貨款，以此方式賺取差價牟利。迨至八
    十六年三月二十三日下午一時五十分許，警方於臺北市○○街五八號四樓查獲甲○○，經其供述獲悉上情。
三、案經基隆市警察局第三分局、臺北縣警察局蘆洲分局報請臺灣士林地方法院檢察
    署檢察官偵查起訴。
    理  由
一、訊據上訴人即被告乙○○雖否認有販賣毒品予甲○○之犯行，辯稱：係甲○○至
    其住處，自行取海洛因施用，且甲○○係因還債而交付金錢云云，然查：
(一)被告販賣海洛因之事實，業據證人甲○○於警訊中證稱：「我所有海洛因是向乙○○購得。」，「我曾向乙○○購得三、四次之海洛因，每次購買為新臺幣五千
    元至一萬元不等，我都以電話（○二）0000000呼叫六五四三，然後雙方
    約定地點交易，˙˙˙。」等語（偵字第三五○三號卷第二十六頁背面），嗣於
    偵查中亦證稱：「（問：向乙○○買海洛因幾次？）三次。」、「我打呼叫器給
    他（按指被告），他會約我時間、地點，我帶錢去，一手交錢一手交貨，時間記
    不清了，只記得最後一次在上月二十五日，在敦煌路，用五千元買一公克左右，
    前一次是在二月初，也在敦煌路買七千元左右，第一次好像是去年十二月左右，
    也在敦煌路買五千元，都是用塑膠袋。」等語明確（偵字第三五○三號卷第三十
    八頁背面、第三十九頁）。如該證人係於被告住處自行無償取用海洛因，自應就
    之記憶清晰，洵無編纂上情、詳陳交易方式、時間、地點、價錢等節之必要。況
    查，被告乙○○亦坦承其係使用0000000電話（偵字第三五○三號卷第五
    十一頁），於問其甲○○指證向其購買海洛因時，亦坦承與甲○○認識，答稱：
    「他亂講的，自八十五年後我沒有再見他。」（原審卷五十四頁反面），復坦承
    給過甲○○海洛因等語，及曾收受甲○○交付之款項等語（原審訴緝卷六十頁、
    訴卷八十八頁反面），足認證人甲○○上開指述，可以採信。
(二)嗣於原審調查中，證人甲○○與被告同時到庭時，雖翻異前供，改稱並未向被告
    購買海洛因，是因與被告交情很好，被告如果有海洛因，會提供給其施用，約三
    、四次，沒有收費云云，並附和被告辯詞，陳稱其交付金錢是為了償還對被告之
    債務云云（原審訴字第四八二號卷第十七、八十七頁）。然經原審隔離訊問被告
    及證人甲○○有關上開債務之內容，二者說詞歧異：
    （１）證人甲○○陳稱：其因剛出獄不久而缺錢，被告主動於某日凌晨，在民生
    東路的一個叫「阿祥」的朋友住處親手將金項鍊借予其典當，被告表示該項鍊係
    被告之妻所贈；其典當得款三萬元使用，又因工作不穩定，故分三、四次陸續償
    還了二萬元，之後雙方失去聯絡，被告亦未向其催討等語（原審訴字第四八二號
    卷第八十七頁背面至第八十八頁）。（２）被告則稱：甲○○曾要其幫忙拿一個
    手錶。又以呼叫機聯絡其借錢，說他不知欠誰錢，其拿項鍊去借他，地點忘記了
    ，是其自己買的金項鍊，因其在做珠寶生意，應該是白天交給甲○○的，不可能
    是深夜，因其很早就睡了；甲○○只還一、二次錢，還了幾千元，後來在電話中
    吵了好幾次，還欠多少忘記了，朋友救急不救窮，也沒有向甲○○拿手錶的錢等
    語（原審訴字第四八二號卷第八十八頁背面至第八十九頁）。由上可知，被告及
    證人甲○○二人對於借錢之原因、時間、金項鍊之來源、已清償之數額、還款之
    情形等說詞均不相同，出入甚大，已難認定該事屬實。且若被告果於證人甲○○
    經濟拮据時伸出援手，證人甲○○應感激在心，衡情應無虛捏事實，誣指被告之
    可能。故被告所辯：證人甲○○係因金錢糾紛故為攀咬一節，無足採信。
(三)又販賣海洛因係政府嚴予查緝之違法行為，非可公然為之，且不論是瓶裝或紙包
    之海洛因，均可任意分裝或增減其份量，而每次買賣之價量，亦隨時隨雙方關係
    之深淺、當時之資力、需求程度及對行情之認知等因素，機動的調整，因之販賣
    之利得，除經坦承犯行，或價量均臻明確外，委難察得實情，職係之故，縱未確
    切查得販賣賺取之實際差價，但除別有事證，足認係按同一價格轉讓，確未牟利
    外，尚難執此認非法販賣之事證有所不足，致知過坦承者難辭重典，飾詞否認者
    反得逞僥倖，而失情理之平；且海洛因價格昂貴，取得不易，凡為販賣之不法勾
    當者，苟無利可圖，應無甘冒被查緝法辦重刑之危險，平白無端義務為該買賣之
    工作，是其販入之價格必較售出之價格低廉，而有從中賺取買賣差價牟利之意圖
    及事實，應屬合理之認定；被告雖矢口否認有販賣毒品之犯行，證人甲○○於警
    訊及偵查中亦僅供陳其向被告所購買海洛因之價格，致無從確認被告先後三次販
    賣所得之利潤，然以本件而言，被告與證人甲○○間並非親故至交，苟無利得，
    豈會甘冒重刑之風險，一再與之相約交易毒品之理，故被告有販賣圖利之意圖，
    彰彰明甚。綜上所述，本件事證已臻明確，被告犯行洵堪認定，應依法論科。
二、按被告行為後，毒品危害防制條例已於八十七年五月二十日經總統令公布，並自
    同年五月二十二日施行，該條例第四條第一項規定販賣第一級毒品之刑度為死刑
    或無期徒刑，處無期徒刑者，得併科新臺幣一千萬元以下罰金。與被告行為時之
    肅清煙毒條例第五條第一項所規定販賣毒品之刑度為死刑或無期徒刑相比較結果
    ，以行為時之舊法規定有利於被告，自應適用被告行為時尚屬有效之肅清煙毒條
    例論處。核被告所為，係犯八十一年七月二十七日經總統修正公布之肅清煙毒條
    例第五條第一項之販賣毒品罪（該例所定毒品未分級）。其先後三次犯行，時間
    緊接，手法相同，且係犯構成要件相同之罪名，顯係基於概括犯意而為，應依連
    續犯之規定以一罪論。其於販賣前後持有海洛因之低度行為，應為販賣之高度行
    為所吸收，不另論罪。又查本件被告犯罪所得非多，販賣對象僅有一人，情節亦
    尚輕微，其前因施用安非他命屢遭審判，深陷毒癮，自殘而難以自拔，如處以法
    定最低刑度之無期徒刑恐屬過苛，實法重情輕，其犯罪之情狀尚堪憫恕，爰依刑
    法第五十九條之規定減輕其刑。原審引用八十一年七月二十七日總統修正公布之
    肅清煙毒條例第五條第一項，刑法第十一條前段、第二條第一項前段但書、第五
    十六條、第五十九條，審酌被告身染毒癮，已知其害，竟違反禁令非法販賣毒品
    ，製造社會問題，危害國民健康甚鉅，及其犯罪後否認犯行等一切情狀，論處被
    告乙○○連續販賣毒品罪，量處有期徒刑捌年。經核原判決此部分認事用法及量
    刑，均無違誤，被告猶執陳詞上訴指摘原判決不當，為無理由，應予駁回。
三、公訴意旨另以：被告乙○○並意圖營利，自八十五年間起，在臺北市大同區、中
    山區等地販賣毒品海洛因予丙○○施用，因認被告此部分亦犯有肅清煙毒條例第
    五條第一項之販賣毒品罪嫌云云，無非係以丙○○之證詞為其論據。然查：
(一)證人丙○○於八十五年九月十八日為警查獲時雖在其住處搜得海洛因一袋（驗餘
    淨重三點六九公克，純度百分之十點一五，純值淨重零點三七公克），經警訊問
    其來源，證人丙○○表示係其友人「阿義」所寄放，其表示要寄放幾天等語（詳
    基隆市警察局第三分局偵查卷第二頁），嗣經警第二次訊問，其改稱係向被告以
    二萬五千元購買，但尚未付款云云（同前卷第六頁），迄偵查中亦稱係向被告所
    購買云云（偵字第三五四七號卷第五頁、第十九頁），於原審調查中又改稱上開
    海洛因係「阿義」所寄放，「阿義」並非乙○○，是警察要求其說是乙○○等語
    （詳原審卷第五十三頁），前後反覆不一。
(二)又以常情觀之，首次沾染毒品者，多係受環境、友人之引誘，致陷於毒癮時，始
    有購買毒品之需求。查證人丙○○雖有多次施用安非他命之前科，然從未施用過
    海洛因等情，此據其於警訊、偵查中敘述甚明（基隆市警察局第三分局偵查卷第
    二頁背面；偵字第三五四七號卷第五頁、第十九─一頁），復有臺灣高等法院被
    告全國前按記錄表一份在卷可參，堪認其確未施用毒品海洛因，應無購買海洛因
    之必要；縱有意嘗試而為購買，衡情亦無一次購買二萬五千元之需。
(三)又海洛因之價格應隨其純度而有高低，證人丙○○雖陳稱係以一錢二萬五千元之
    價格向被告購買海洛因等語，然上開扣案之海洛因淨重雖有三點六九公克（包裝
    重零點四一公克），其純度僅百分之十點一五，故純值淨重僅有零點三七公克，
    有法務部調查局八十五年十月九日（八五）陸字第八五二一五一八七號檢驗通知
    書影本一份附卷可稽（偵字第三五四七號卷第二十七頁背面），足徵為少量海洛
    因摻雜其他物品混合而成，以其純質重量僅有零點三七公克觀之，是否值二萬五
    千元交易價格可疑，顯示證人丙○○並不瞭解上開海洛因有摻雜之內容，應係受
    託保管該等毒品，而非為交易之標的物。
(四)由上所述，應以證人丙○○於警訊中之初供較為可採，其本身既未施用海洛因，
    改異之證詞又反覆不一，尚難據之而認定被告有販賣海洛因予葉某之行為，此外
    復查無其他積極證據可證被告有此部分之販賣毒品行為，原應就此部分諭知無罪
    ，惟公訴人既以之與前開論罪科刑部分有連續犯之裁判上一罪關係，原審不就該
    部分另為無罪之諭知，經核其認事用法，亦無違誤，被告此有關係部分之上訴，
    為無理由，應併予駁回。
據上論斷，應依刑事訴訟法第三百六十八條，判決如主文。
本案經檢察官吳國南到庭執行職務。
中      華      民      國    八十九    年     十一     月      二      日
                        臺灣高等法院刑事第九庭
                                審判長法  官  李  文  成
                                      法  官  周  盈  文
                                      法  官  官  有  明
右正本證明與原本無異。
如不服本判決應於收受送達後十日內向本院提出上訴書狀，其未敘述上訴之理由者並
得於提起上訴後十日內向本院補提理由書（均須按他造當事人之人數附繕本）。
                                      書記官  林  蓓  瑜
中      華      民      國    八十九    年     十一     月      四      日
附錄：本判決論罪科刑法條全文
八十一年七月二十七日總統修正公布之肅清煙毒條例第五條第一項
販賣、運輸、製造毒品、鴉片或麻煙者，處死刑或無期徒刑。


司法院資訊處製作；財團法人民間司法改革基金會備份。
